【裁判字號】    99,台上,610
【裁判日期】    990408
【裁判案由】    所有權移轉登記
【裁判全文】
最高法院民事判決              九十九年度台上字第六一○號
上  訴  人  甲 ○ ○
訴訟代理人  李 平 義律師
被 上訴 人  丙 ○ ○
            己 ○ ○
            庚 ○ ○
            辛 ○ ○
            壬 ○ ○
            癸 ○ ○
            子 ○ ○
            丑 ○ ○
            寅 ○ ○
            Ｗ ○ ○
            Ｖ ○ ○
            卯 ○ ○
            辰 ○ ○
            巳 ○ ○
            午 ○ ○
            未 ○ ○
上 列一 人
訴訟代理人  賴 重 堯律師
被 上訴 人  申 ○ ○  住台灣省台北縣蘆洲市○○路46巷20之
                      2號5樓
            酉 ○ ○  住同上巷20之2號
            戌 ○ ○  住同上市○○路104號4樓
            亥 ○ ○  住同上市○○路46巷20之1號4樓
            天 ○ ○  住同上巷20之1號6樓
            地○○○（即林月子）
                      住同上市○○路158巷1弄5號
            宇 ○ ○  住同上市○○路46巷34之3號
            宙○○○（即林阿美）
                      住同上縣新莊市○○街165巷22號
            玄 ○ ○  住同上縣蘆洲市○○路46巷13號2樓
            黃 ○ ○  住同上巷34之3號2樓
            Ａ ○ ○  住同上市○○街194巷12號4樓
            Ｂ ○ ○  住同上市○○路121巷8弄3之1號
            Ｃ ○ ○  住台北市○○街11號
            Ｄ○○○  住台灣省台北縣蘆洲市○○街58號
            Ｅ ○ ○  住同上市○○○路170號2樓
            己 ○ ○  住台北市○○路452巷6號4樓之1
            Ｆ ○ ○  住台灣省台北縣蘆洲市○○路46巷24號
                      3樓
            Ｇ ○ ○  住同上
            Ｈ ○ ○  住同上市○○路39號2樓
            Ｉ ○ ○  住台灣省台北縣三重市○○街10號
            Ｊ ○ ○  住同上
            Ｋ ○ ○  住同上
            Ｌ ○ ○  住同上縣蘆洲市○○路46巷34之2號7樓
            Ｍ ○ ○  住同上
            Ｎ ○ ○  住同上
            Ｏ ○ ○  住同上巷13號
            Ｐ ○ ○  住同上
            ｈ ○ ○  住同上巷2號4樓
            ｉ ○ ○  住同上
            ｊ ○ ○  住同上
            ｋ ○ ○  住同上
兼上列一人
法定代理人  ｌ○○○  住同上
被 上訴 人  Ｒ○○○（即林美汝）
                      住台北市○○路208巷40號4樓之1
            Ｓ ○ ○  住台灣省基隆市○○路168巷11弄2號1
                      樓
            Ｔ ○ ○  住台灣省屏東縣恆春鎮○○路和平巷26
                      號
            Ｕ ○ ○（即林足）
                      住台灣省基隆市○○路252巷3之2號
            乙○○○（即林珠子）
                      住台灣省台北縣蘆洲市○○路189號
上 列一 人
訴訟代理人  賴 重 堯律師
被 上訴 人  丁 ○ ○  住台灣省桃園縣蘆竹鄉○○路135號3樓
                      之5
            戊 ○ ○  住台灣省台北縣蘆洲市○○路46巷34之
                      3號8樓
            Ｑ○○○（即林來好）
                      住台灣省台北縣蘆洲市○○路9號
            ｇ ○ ○  住同上縣新莊市○○路347巷8弄12號3
                      樓
            ｆ ○ ○  住同上縣蘆洲市○○路390號
            ｅ○○○  住同上市○○路31號3樓之5
            ｄ ○ ○  住同上縣新莊市○○路110巷30號4樓
            ｃ ○ ○  住同上市○○路94號6樓
            ｂ ○ ○  住同上市○○路87巷6號4樓
            ａ ○ ○  住同上市○○街102號3樓
            Ｚ○○○  住同上縣蘆洲市○○路6號
            Ｙ ○ ○  住同上縣五股鄉○○路42巷臨12號
            Ｘ ○ ○  住同上路44號
上列當事人間請求所有權移轉登記事件，上訴人對於中華民國九
十八年十月十四日台灣高等法院第二審更審判決（九十七年度上
更(一)字第四三號），提起上訴，本院判決如下：
    主  文
上訴駁回。
第三審訴訟費用由上訴人負擔。
    理  由
本件上訴人主張：伊於民國七十八年五月三日與被上訴人丙○○
及被上訴人Ｆ○○、林阿田（於九十六年九月二十四日死亡，由
被上訴人ｈ○○、ｉ○○、ｊ○○、ｋ○○、ｌ○○○等人承受
訴訟）、被上訴人Ｇ○○、Ｈ○○之被繼承人林起嘴；被上訴人
Ｉ○○、Ｊ○○、Ｋ○○之被繼承人林萬生、被上訴人卯○○、
被上訴人己○○、庚○○、辛○○、壬○○、Ｗ○○、癸○○、
子○○、丑○○、寅○○（下稱己○○等九人）之被繼承人林義
夫（於九十五年十一月七日死亡，由己○○等九人承受訴訟）、
被上訴人辰○○、Ｖ○○、午○○、申○○、巳○○、未○○、
被上訴人宇○○、Ｏ○○、Ｐ○○、玄○○、宙○○○、黃○○
之被繼承人林土壽、被上訴人Ｌ○○、Ｍ○○、Ｎ○○之被繼承
人林朝明、被上訴人天○○、戌○○、亥○○、地○○○之被繼
承人林財、被上訴人Ａ○○、Ｂ○○、Ｃ○○、Ｄ○○○、Ｅ○
○、己○○之被繼承人林建達等十五人（下稱丙○○等十五人）
簽訂買賣契約，買受丙○○等十五人之被繼承人林試所有坐落台
北縣蘆洲市○○段二八一地號（重測前為台北縣和尚洲南港子段
二○九地號）土地所有權全部及同地段二七九、二四五地號（重
測前為台北縣和尚洲南港子段二○九之一、二○九之二地號）土
地應有部分各三分之一（下稱系爭土地），伊已給付全部價金完
畢，而丙○○等十五人或其繼承人拒不辦理繼承登記及所有權移
轉登記與伊等情，爰依買賣契約及繼承之法律關係，求為命丙○
○等十五人及追加被告將系爭土地所有權辦理繼承登記後，再將
所有權移轉登記予伊之判決（於原上字審及更(一)審先後追加林試
之繼承人即Ｒ○○○、Ｓ○○、Ｔ○○、Ｕ○○、乙○○○、丁
○○、戊○○、Ｑ○○○及ｇ○○、ｆ○○、ｅ○○○、ｄ○○
、ｃ○○、ｂ○○、ａ○○【以上七人係陳李良緣之繼承人】、
Ｚ○○○、Ｙ○○、Ｘ○○【以上三人係陳林磚之繼承人】為被
告）。
被上訴人己○○、庚○○、辛○○、壬○○、Ｗ○○、癸○○、
子○○、丑○○、寅○○、辰○○、Ｖ○○、未○○、Ｓ○○、
Ｔ○○、Ｕ○○、乙○○○則以：系爭土地係伊先祖林試所有，
林試於二年六月二十五日死亡，依法由含女性在內之繼承人共同
繼承，迄未辦理繼承登記，伊從未同意將該土地售予上訴人，而
系爭買賣契約所列之出賣人，乃係祭祀公業管理人卯○○於七十
九年五月三十一日申報當時派下員變更名冊時尚生存之派下員，
然該派下員僅係林試第三世、第四世之部分繼承人而已，並非林
試之全體繼承人。又於系爭買賣契約簽名之丙○○等十五人，其
應繼分合計僅有一六三八○分之八○九一，尚未逾全體繼承人應
繼分之二分之一，自無土地法第三十四條之一第五項規定之適用
等語，資為抗辯。
原審以：系爭土地係林試所有，林試於二年六月二十五日死亡，
而上訴人與丙○○等十五人於七十八年五月三日簽訂系爭買賣契
約時，林試之繼承人如無人拋棄繼承，斯時，林試之繼承人計有
丙○○等十五人、林牽、林妲、林鴨母、Ｓ○○、Ｔ○○、Ｕ○
○、戊○○、乙○○○、丁○○（下稱林牽等九人），及陳林磚
、陳李良緣、林李秀鶯、酉○○、Ｑ○○○、Ｒ○○○（下稱陳
林磚等六人），系爭土地迄未辦理繼承登記，為林試全體繼承人
所公同共有；且林牽等九人如未拋棄繼承，丙○○等十五人應繼
分為一○九二○分之五三九四（即一六三八○分之八○九一），
未於該契約簽名之人（即林牽等九人及陳林磚等六人）應繼分則
為一○九二○分之五五二六（即一六三八○分之八二八九）等情
，為兩造所不爭執，且有系爭土地登記謄本可稽，堪信為真實。
其次，系爭土地買賣契約係於七十八年五月三日因「土地買賣」
而訂立，載明出賣人為丙○○等十五人，承買人為上訴人，買賣
標的為系爭土地，並經台灣板橋地方法院前身即台灣台北地方法
院板橋分院公證人王創標公證等情，業經調閱該處七十八年公字
第二二六二號公證卷查明屬實，則依民事訴訟法第三百五十八條
第一項規定，應推定為真正。而林試之繼承人如無人拋棄繼承，
於上訴人與丙○○等十五人簽約時，林試之繼承人計有丙○○等
十五人、林牽等九人及陳林磚等六人，則與上訴人簽約，並非係
林試之全體繼承人甚明。按七十四年六月五日修正前民法第一千
一百七十四條第二項就拋棄繼承之意思表示，雖非如修正後同條
第二項之規定，僅得向法院為之，然仍應於知悉其得繼承之時起
二個月內，以「書面」向法院、親屬會議或其他繼承人為之。而
依上訴人之聲請，向台北縣三重地政事務所函調林試繼承人辦理
繼承坐落台北縣蘆洲市○路段六九地號地登記之相關資料，查明
林牽等九人是否有拋棄繼承之情形，然上開登記資料已逾保存年
限因而銷燬，有該地政事務所九十七年十月二日北縣重地登字第
○九七○○一四一九四號函可按。又依台灣省台北縣土地登記簿
所載，林試上揭子孫取得前開土地持分之原因，固係「繼承」，
惟繼承之標的，除不動產有可能係複數外，動產亦有可能係複數
（包括現金、有價證券等），非均僅係單數，繼承人所繼承之財
產標的，端視被繼承人之遺產多寡、遺囑內容，及繼承人間之協
議而有所不同，繼承財產之可能態樣，不一而足。例如：有繼承
權者六人，其中二人繼承某不動產，另三人繼承某動產，其餘一
人則繼承某不動產及動產。是以林牽等九人雖未繼承林試上開不
動產，惟是否有繼承其他動產，則非無疑，尚難徒以渠等未繼承
上開不動產遽認已拋棄繼承。又上訴人主張林牽等九人業已拋棄
繼承，自應就林牽等九人有以「書面」向法院、親屬會議或其他
繼承人為之之事實，負舉證之責，惟上訴人就上述主張之事實，
未能舉證以實其說，自難認林牽等九人已拋棄繼承。林牽等九人
既未拋棄繼承，則與上訴人簽訂系爭買賣契約之丙○○等十五人
應繼分為一○九二○分之五三九四（即一六三八○分之八○九一
），顯未逾全體繼承人之二分之一，共有人人數亦未逾二分之一
，不符土地法第三十四條之一第五項之規定，則系爭買賣契約之
效力，僅存在上訴人與丙○○等十五人間，不及於未簽約之林牽
等九人及陳林磚等六人。從而，上訴人依系爭買賣契約及繼承之
法律關係，請求被上訴人就系爭土地辦理繼承登記後，將所有權
移轉登記予上訴人，不應准許等詞，並說明兩造其餘攻擊防禦方
法，不予審酌之理由，因而維持第一審所為上訴人敗訴之判決，
駁回其上訴及追加之訴，於法經核並無違誤。按訴訟標的對於共
同訴訟之各人必須合一確定者，必須一同起訴或一同被訴，其當
事人之適格，始能謂無欠缺。又遺產屬於繼承人全體之公同共有
，故就公同共有權利為訴訟者，乃屬固有必要共同訴訟，應由公
同共有人全體一同起訴或被訴，否則於當事人之適格即有欠缺。
本件系爭土地原為林試所有，林試死亡，由丙○○等十五人、林
牽等九人及陳林磚等六人共同繼承，為原審所認定之事實，則上
訴人依系爭土地買賣契約及繼承之法律關係，起訴請求被上訴人
將系爭土地辦理繼承登記及所有權移轉登記之判決，係就公同共
有之系爭土地為訴訟，乃屬固有必要共同訴訟，應由公同共有人
全體一同被訴，始為適法。而上訴人起訴時，僅以丙○○等十五
人為被告，雖於原上字審及更(一)審追加林試之繼承人即Ｒ○○○
、Ｓ○○、Ｔ○○、Ｕ○○、乙○○○、丁○○、戊○○、Ｑ○
○○及ｇ○○、ｆ○○、ｅ○○○、ｄ○○、ｃ○○、ｂ○○、
ａ○○、Ｚ○○○、Ｙ○○、Ｘ○○等人為被告，但被上訴人以
外之其他繼承人即共有人林牽、林妲、林鴨母等人並未一同被訴
，其提起本件訴訟，當事人之適格，顯有欠缺，亦應受敗訴之判
決。原判決關於此部分雖未說明，但結果相同，仍應維持。上訴
論旨，仍執陳詞，就原審取捨證據、認定事實之職權行使，指摘
原判決不當，求予廢棄，非有理由。
據上論結，本件上訴為無理由。依民事訴訟法第四百八十一條、
第四百四十九條第二項、第七十八條，判決如主文。
中    華    民    國  九十九  年    四    月    八    日
                      最高法院民事第四庭
                          審判長法官  劉  延  村
                                法官  許  澍  林
                                法官  黃  秀  得
                                法官  許  正  順
                                法官  魏  大  喨
本件正本證明與原本無異
                                      書  記  官
中    華    民    國  九十九  年    四    月   二十   日
                                                      Ｅ

司法院資訊處製作；財團法人民間司法改革基金會備份。
